臺北高等行政法院判決　　　　　　　　　　　　　　　九十年度訴字第六九三八號
　　　　　　　　　　　　　　　.
　　原　　　告　甲○○
　　被　　　告　勞工保險局
　　代　表　人　廖碧英總經理.
　　訴訟代理人　乙○○兼送達.
　　　　　　　　丙○○
右當事人間因勞保事件，原告不服行政院勞工委員會中華民國九十年十一月九日台九
十勞訴字第○○二四二○四號訴願決定，提起行政訴訟，本院判決如左：
　　主  文
訴願決定、審議審定及原處分均撤銷。
原告其餘之訴駁回。
訴訟費用由被告負擔。
　　事  實
一、事實概要：
    原告之被繼承人陳進練主張於離職退保後經診斷發現罹患塵肺症，於八十九年四
    月六日檢據申請殘廢給付，案經被告審查，以無法判別陳進練於參加勞保期間確
    曾從事粉塵作業，不符「勞保被保險人離職退保後經診斷確定罹有職業病者請領
    職業災害保險給付作業處理原則」與勞工保險職業病種類表「塵肺症」適用職業
    範圍附註一、二之規定，核定所請職業病殘廢給付，應不予給付。嗣經陳進練檢
    送職歷報告書等資料，由被告重新審查，以陳進練所患係慢性阻塞性肺疾病，與
    前揭請領給付規定不符，仍不予給付，陳進練不服，申請審議，經勞工保險監理
    委員會審定：「原核定撤銷，由勞工保險局查明後另為適法之處分。」，嗣經被
    告重新審查，仍不予給付。嗣陳進練於八十九年九月八日死亡，陳進練之妻甲○
    ○（即原告）不服，申請審議，經勞工保險監理委員會審定：「原核定撤銷，由
    勞工保險局另為適法之處分。」，經被告重新審查，仍不予給付，原告不服，申
    請審議，經遭駁回，原告猶未甘服，提起訴願，亦遭決定駁回，遂向本院提起行
    政訴訟。
二、兩造聲明：
　(一)原告聲明：
    1.訴願決定及原處分均撤銷。
    2.被告應按勞工保險殘廢給付第四十六項第三等級為給付。
  (二)被告聲明：
    1.駁回原告之訴。
    2.訴訟費用由原告負擔。
三、兩造之爭點：陳進練是否符合勞工保險條例第五十三條及第五十四條規定，而得
    請求殘廢給付？
  (一)原告主張之理由：
    1.馬偕醫院主治醫師於開立殘廢診斷書前，已詳閱診斷書背面之「說明二、四」
      確認被保險人之疾病已治療終止，疾狀固定，成永久殘廢，無法復原。
    2.按行政機關為處分或其他行政行為，應斟酌全部陳述與調查事實之結果，依理
      論及經驗法則判定真偽，並將其決定及理由告知當事人，行政程序法第四十三
      條定有明文，另行政程序法第九及三十六條亦有明文，憲法第七條規定，中華
      民國人民無分男女、宗教、種教、階級、黨派在法律上一律平等。最高行政法
      院三十九年度判字第二號判例：「．．．行政官署對於人民有所處罰，必須確
      實證明其違法之事實。倘不能確實證明違法事實之存在，其處罰即不能認為是
      合法。」，保險人對於該殘廢診斷書若有疑義，應依勞工保險條例第五十六條
      及同法施行細則第七十條第三項規定自行進行複檢與調閱病歷，或依前開法條
      規定調查事實及證據，以判斷事實之真偽。
    3.馬偕醫院勞工保險殘廢診斷書診斷為塵肺症，乙種診斷書為塵肺症、阻塞性慢
      性支氣管炎、肺炎。八堵礦工醫院乙種診斷書為塵肺症、慢性阻塞性肺病，而
      保險人以無法定權責之委託特約醫師審查，只判定有慢性阻塞性肺疾病，所請
      殘廢給付不予給付，拒絕現金給付，有違程序原則。
　(二)被告主張之理由：
    1.按「本局得視業務需要聘用兼任醫師十二人至二十人．．．。」為勞工保險局
      組織條例第十一條第二項所明定。次按「被保險人因普通傷害或罹患普通疾病
      ，經治療終止後，如身體遺存障害，適合殘廢給付標準表規定之項目，並經保
      險人自設或特約醫院診斷為永久殘廢者，得按其平均月投保薪資，依同表規定
      之殘廢等級及給付標準，一次請領殘廢補助費．．．。被保險人領取普通傷病
      給付期滿，或其所患普通傷病經治療一年以上尚未痊癒，如身體遺存障害，適
      合殘廢給付標準表規定之項目，並經保險人自設或特約醫院診斷為永不能復原
      者，得比照前項規定辦理。」「被保險人因職業傷害或罹患職業病，經治療終
      止後，如身體遺存障害，適合殘廢給付標準表規定之項目，並經保險人自設或
      特約醫院診斷為永久殘廢者，依同表規定之殘廢等級及給付標準，增給百分五
      十，一次請領殘廢補償費。被保險人領取職業傷病給付期滿，尚未痊癒，如身
      體遺存障害，適合殘廢給付標準表規定之項目，並經保險人自設或特約醫院診
      斷為永不能復原者，得比照前項規定辦理。」勞工保險條例第五十三條及第五
      十四條定有明文。又依勞工保險殘廢給付標準表胸腹部臟器障害系列附註二規
      定，胸腹部臟器障害等級之審定：胸腹部臟器機能遺存障害，須將症狀綜合衡
      量，永久喪失勞動能力與影響其日常生活活動或社會生活活動之狀況及需他人
      扶助之情形，比照精神、神經障害等級審定基本原則，綜合審定其等級。附註
      四規定，「塵肺症」障害等級之審定：塵肺症障害亦應按照前述「胸腹部臟器
      障害」等級審定之原則，審定其等級。其中「胸腹部臟器機能遺存顯著障害，
      終身祇能從事輕便工作者。」係屬第四十七障害項目第七殘廢等級，給付標準
      四四○日。「胸腹部臟器遺存障害者」係屬第五十二障害項目第十二殘廢等級
      ，給付標準一○○日。附註六規定：「胸腹部臟器遺存障害者」係指胸腹部遺
      存機能障害，致工作上確有明顯之阻害而由醫學上可予證明者，如膀胱括約肌
      變化所致之尿失禁或肛門括約肌不全（因斷裂等）所致之大便失禁者，適用第
      五十二項第十二級，．．．。再依同條例第三十四條附表即勞工保險職業病種
      類表中第八類第一項之職業病名稱為塵肺症，該表之備註一、勞工保險塵肺症
      審定準則，另以表定之。二、粉塵作業範圍及塵肺症合併症之範圍，由中央主
      管機關訂之。另依勞工保險塵肺症審定準則規定：「一、：．．．：二、塵肺
      症症度區分基準：（從事粉塵作業之被保險人，依其塵肺檢定檢查之結果，依
      左表所列區分為第一症度至第四症度，依此區分，被審定為第二症度以上者，
      為勞工保險職業病）。．．．：三、勞工保險塵肺症之檢定，依左列各項檢查
      之施行審定之：（一）Ｘ光攝影檢查（全胸部直接或特殊攝影者）。（二）粉
      塵作業經歷調查。（三）胸部臨床檢查。（四）結核精密檢查．．．（五）心
      肺功能檢查：．．．（六）其他檢查：．．．。」復依行政院勞工委員會八十
      八年八月四日台八十八勞保三字第○○三三二○九號函補充、增列勞工保險塵
      肺症障害等級肺功能損失程度審定標準附註規定，塵肺症診斷第二症度以上者
      。塵肺症肺功能損失程度依下列標準審定（具下列條件之一），符合 FVC：六
      十–七十九％，FEVl：六十–七十九％，FEVl/FVC：六十–七十四％，DLCO：
      六十–七十九％，VO2MAX：二○–二十五ML/KG．MIN，按勞工保險殘廢給付標
      準表第五十二項「胸腹部臟器遺存障害者。」發給第十二等級給付。符合 FVC
      ：五十一–五十九％，FEVl：四十一–五十九％，FEVl/FVC：五十一–五十九
      ％：DLCO：四十一–五十九％，VO2MAX：十五–二○ML/KG．MIN，按勞工保險
      殘廢給付標準表第四十七項「胸腹部臟器機能遺存顯著障害，終身祇能從事輕
      便工作者。」發給第七等級給付。符合FVC：四十一–五十％， FEVl：三十一
      –四十％，FEVl/FVC：四十一–五十％，DLCO：三十一–四十％，按勞工保險
      殘廢給付標準表第四十六項「胸腹部臟器機能遺存顯著障害，終身不能從事工
      作者。」發給第三等級給付：．．．註：１．FEVl：第一秒分時肺活量。２．
      FVC：用力肺活量。３．DLCO：氣體交換，肺彌散功能。４．VO2MAX：最高耗
      氧量。５．上開標準參考美國醫學會、美國胸腔醫學會肺部障害分類及我國內
      政部殘障鑑定手冊。６．塵肺症必需Ｘ光確認為第二症度以上者，可依肺功能
      標準確實描述臨床症狀並註明符合殘廢給付之等級。另依該會八十九年三月二
      十三日台八十九勞保三字第○○一一二六七號函釋：「對於其他行業之申請人
      ，如認其塵肺症係因粉塵作業所致，如其工作廠場現仍存在，應連同過去工作
      期間之作業環境檢測資料，一併送勞工保險局審查。惟原事業單位已關廠歇業
      者，如無法提出過去之作業環境檢測資料，應檢附一年以上相關疾病之就醫紀
      錄及健康檢查資料，或必要時提供肺部病理切片報告，以證明係相關粉塵作業
      環境所致職業病。」。
    2.查本案再經被告專業醫師審查意見認為：一、依陳進練一年以上就醫記錄，顯
      示其為慢性阻塞性肺疾病，病歷及Ｘ光無確切塵肺症所見。二、陳進練工作內
      容為碼頭工人，並非屬暴露於游離二氧之作業。三、本案非屬職業病。復據勞
      工保險監理委員會專業醫師審查意見認為：胸部Ｘ光無明顯塵肺症所見，Ｘ光
      顯示為慢性阻塞性肺病，為塵肺症第一症度，不符塵肺症之殘廢給付。是陳進
      練所患為第一症度塵肺症，其殘廢程度未達塵肺症障害等級肺功能損失程度審
      定標準之給付標準，不符職業病給付規定，被告所為不給付之核定，並無不合
      。復依前揭法令規定，塵肺症障害等級之審定，應按照「胸腹部臟器障害」等
      級審定之原則而審定，並須依各種檢查方式檢定。症度之區分基準，只係塵肺
      症審定為職業病之基準，故規定被審定為第二症度以上者，始為勞工保險職業
      病，其殘廢給付之等級及標準，仍須依上開綜合審定原則並依肺功能損失程度
      之臨床症狀而審定之，故雖同為塵肺症患者，惟因塵肺症分布密度、塵肺症度
      及心肺功能檢查結果等均不同，給付等級自有差異。又被告於審核保險給付案
      件時，除以被保險人或受益人檢附之保險資料、診斷書等書面資料予以審核外
      ，如有必要，亦須另外徵詢專科醫師意見或實地派員訪查瞭解實情等，故法令
      明文規定保險人或勞工保險監理委員會為審核保險給付或爭議事項，得調查有
      關之文件、得另行指定醫院或醫師複檢、並得通知出具診斷書之醫院診所檢送
      必要之有關診療病歷等，即雖以專門醫師診斷證明為依據，審查核定權仍在原
      處分機關，至案件是否有指定醫院或醫師複檢之必要，尚須視案件之情形而定
      ，並非每個案件均應指定醫院或醫師複檢。再查被告有權聘請專業醫師協助業
      務之審查，係為首揭勞工保險局組織條例第十一條第二項所明定。
　　理  由
一、陳進練主張於離職退保後經診斷發現罹患塵肺症，於八十九年四月六日檢據申請
    殘廢給付，案經被告審查，以無法判別陳進練於參加勞保期間確曾從事粉塵作業
    ，不符「勞保被保險人離職退保後經診斷確定罹有職業病者請領職業災害保險給
    付作業處理原則」與勞工保險職業病種類表「塵肺症」適用職業範圍附註一、二
    之規定，核定所請職業病殘廢給付，應不予給付。嗣經陳進練檢送職歷報告書等
    資料，由被告重新審查，以陳進練所患係慢性阻塞性肺疾病，與前揭請領給付規
    定不符，仍不予給付，陳進練不服，申請審議，經勞工保險監理委員會審定：「
    原核定撤銷，由勞工保險局查明後另為適法之處分。」，嗣經被告重新審查，仍
    不予給付。嗣陳進練於八十九年九月八日死亡，陳進練之妻甲○○（即原告）不
    服，申請審議，經勞工保險監理委員會審定：「原核定撤銷，由勞工保險局另為
    適法之處分。」經被告重新審查，仍不予給付，原告不服，申請審議，經遭駁回
    ，原告猶未甘服，提起訴願，亦遭決定駁回之事實，有被告八十九年四月十二日
    八九保給字第六○一一九四六號函、八十九年六月八日八九保給字第六○三五六
    四四號函、勞工保險監理委員會八十九年十月九日八九保監審字第三八四五號審
    定書、被告八十九年十月二十六日八九保給字第一○二八三一九號函、勞工保險
    監理委員會九十年一月十五日八九保監審字第五九○五號審定書、被告九十年二
    月五日九十保給字第一○○一七三九號函、勞工保險監理委員會九十年四月二十
    七日九十保監審字第五一九號審定書及行政院勞工委員會九十年十一月九日台九
    十勞訴字第○○二四二○四號訴願決定書在卷可憑，堪信為真實。
二、查本件勞工保險給付申請，係於八十九年四月五日由陳進練提出，案經被告審查
    ，以無法判別陳進練於參加勞保期間確曾從事粉塵作業，於八十九年四月十二日
    以八九保給字第六０一一九四六號函核定所請職業病殘廢給付，應不予給付。嗣
    經陳進練檢送職歷報告書等資料，由被告重新審查，仍以重新審查後仍不符職業
    災害保險給付規定函復仍不予給付，陳進練不服，申請審議，經勞工保險監理委
    員會審定：「原核定撤銷，由勞工保險局查明後另為適法之處分。」但查，陳進
    練因已於八十九年九月八日死亡，則該行政救濟程序於陳進練之繼承人承受以前
    ，即生申請審議程序停止之情事（最高行政法院九十一年度裁字第五五九號裁定
    參照），惟被告於八十九年十月二十六日八九保給字第一０二八三一九號函仍以
    陳進練為核定對象，於法自有未合，嗣該核定雖經勞工保險監理委員會九十年一
    月十五日（八九）保監審字第五九０五號審定書以陳進練已於八十九年九月八日
    死亡，而被告八十九年十月二十六日八九保給字第一０二八三一九號函仍以陳進
    練為核定對象，於法不合，將原核定撤銷，著由被告另為適法之處分。則被告自
    應以陳進練之全體繼承人承受行政救濟程序，並以陳進練之全體繼承人為對象另
    為處分，始為適法。被告於九十年二月五日之九十保給字第一００一七三九號函
    係以陳進練之配偶甲○○為對象，經查陳進練之繼承人除其配偶甲○○外，至少
    尚有長男陳清期，有本院依職權向法務部戶役政連結作業系統查詢之資料附卷可
    憑，原告亦於審理時陳明其有二位兒子、二位女兒，則原處分未以陳進練之全體
    繼承人為對象，而僅以陳進練之配偶甲○○為對象，依上述說明，於法自有未合
    ，審議審定，訴願決定予以維持，亦有未妥。原告雖未指摘及此，惟原處分、審
    議審定，訴願決定既於法未合，自均應予撤銷，另由被告為適法之處分，原告此
    部分之請求為有理由。
三、本件既因原處分未以陳進練之全體繼承人為對象而應撤銷，已如前述，至原告主
    張陳進練符合勞工保險條例第五十三條及第五十四條規定，原告得請求殘廢給付
    一節，自應由被告以陳進練之全體繼承人為對象所另為之處分，予以審究敘明，
    本院就此實體上之理由，尚無於本件論究之必要。從而原告請求本院判命被告應
    按勞工保險殘廢給付第四十六項第三等級為給付部分，尚屬無據，應予駁回。
據上論結，本件原告之訴為一部有理由，一部無理由，爰依行政訴訟法第一百零四條
，民事訴訟法第七十九條但書，判決如主文。
中　　　華　　　民　　　國　　九十一　　年　　 十二 　　月　　三十一　　日
                        臺 北 高 等 行 政 法 院   第 三 庭
                                           審 判 長 法  官　姜素娥
                                                    法  官　林文舟
                                                    法  官　陳國成
右為正本係照原本作成。
如不服本判決，應於送達後二十日內，向本院提出上訴狀並表明上訴理由，如於本判
決宣示後送達前提起上訴者，應於判決送達後二十日內補提上訴理由書（須按他造人
數附繕本）。
中　　　華　　　民　　　國　　九十二　　年　　　一　　　月　　　二　　　日
  　　　　　　　　　　　　　　　　　　　　          書記官　王英傑
